臺灣臺中地方法院臺中簡易庭民事判決
111年度中簡字第338號
原      告  林誠    
            林士恩  
            林駿    
            林靖    
            林子鈞  
前列五人共同
訴訟代理人  許桂挺律師
複代理人    黃士哲律師
被      告  臺中市政府建設局

法定代理人  陳大田  
訴訟代理人  林官保  
上列當事人間請求返還土地等事件，經本院於民國111年7月22日
言詞辯論終結，判決如下：
    主    文
一、被告應將座落臺中市○○區○里段0000地號土地如附圖所示A部
    分(面積14平方公尺)之水溝拆除回填，將土地返還予原告林
    士恩及林子鈞。
二、被告應將座落臺中市○○區○里段000000○000000地號土地如附
    圖所示B及C部分(面積各為1平方公尺)之水溝拆除回填，將
    土地返還予原告林誠。
三、被告應將座落臺中市○○區○里段000000地號土地如附圖所示D
    部分(面積1平方公尺)之水溝拆除回填，將土地返還予原告
    林駿。
四、被告應將座落臺中市○○區○里段000000地號土地如附圖所示E
    部分(面積1平方公尺)之水溝拆除回填，將土地返還予原告
    林靖。
五、訴訟費用由被告負擔。
六、本判決第1項至第4項得假執行。但被告如以新臺幣698,400
    元為原告預供擔保，得免為假執行。
    事 實 及 理 由
壹、程序事項
一、按訴狀送達後，原告不得將原訴變更或追加他訴，但擴張或
    減縮應受判決事項之聲明者，不在此限，民事訴訟法第255
    條第1項第3款定有明文。又依同法第256條規定，不變更訴
    訟標的，而補充或更正事實上或法律上之陳述者，非為訴之
    變更或追加。本件原告起訴時原請求被告應將座落臺中市大
    里區大里段1648、1648-1、1648-2、1648-3、1648-4地號土
    地如本院卷第25頁附圖所示A、B、C、D部分之水溝拆除回填
    ，並將土地返還予等人等語（見本院卷第15、16頁）；嗣經
    地政機關實際測量並繪製原告所主張其所欲拆除位置及面積
    後，原告爰依臺中市○里地○○○○000○0○0○里地○○○0000000000
    號函附之土地複丈成果圖(見本院卷第119-121頁)具狀更正
    聲明如後開聲明所示（見本院卷第149頁），本院審酌原告
    並未變更訴訟標的，僅依地政機關測量結果更正其訴之聲明
    ，係為特定請求被告拆除之面積及位置，乃係補充事實上之
    陳述，合於前開民事訴訟法之規定，應予准許。
二、按不合於第1項及第2項之訴訟，法院適用簡易程序，當事人
    不抗辯而為本案之言詞辯論者，視為已有前項之合意，民事
    訴訟法第427條第3項、第4項，分別定有明文。本件原告上
    開依地政機關實際測量而更正後訴訟標的之價額及金額，雖
    非民事訴訟法第427條第1項、第2項，應適用簡易程序之類
    型化事件，惟兩造既不抗辯而為本案言詞辯論，依上說明，
    視有適用簡易程序之合意。
貳、實體事項　　
一、原告主張：緣座落臺中市○○區○里段0000地號土地為原告林
    士恩、林子鈞所共有；同段1648-1及1648-2地號二筆土地則
    為原告林誠所有；同段1648-3地號土地則為原告林駿所有；
    同段1648-4地號土地則為原告林靖所有(下稱系爭土地等)。
    惟原告五人於110年9月間，因擬共同於前開五筆原告分別所
    有之土地興建房屋，而委請臺中市大里地政事務所就前開五
    筆土地進行土地複丈，始發現被告於其所管理臺中市政府所
    有之1655、1655-1地號土地上所開闢道路之道路旁排水溝分
    別占用原告林士恩、林子鈞所有之同段1648地號有如附圖所
    示A部分面積;占用原告林誠所有之同段1648-1、1648-2地號
    土地有如附圖B、C部分面積；占用原告林駿所有之同段1648
    -3地號土地有如附圖D部分面積；占用原告林靖所有之同段1
    648-4地號土地有如附圖E部分面積。經向被告反映，被告不
    予置理，爰依民法第767條第1項、第775條之規定提起本件
    訴訟，請求被告將其有占用原告等人之土地上之水溝拆除回
    填，並將土地返還予原告等人。並聲明：①被告應將座落臺
    中市○○區○里段0000地號土地如附圖所示A部分(面積14平方
    公尺)之水溝拆除回填，將土地返還予原告林士恩及林子鈞
    。②被告應將座落同段1648-1、1648-2地號土地如附圖所示B
    及C部分(面積各為1平方公尺)之水溝拆除回填，將土地返還
    予原告林誠。③被告應將座落同段1648-3地號土地如附圖所
    示D部分(面積1平方公尺)之水溝拆除回填，將土地返還予原
    告林駿。④被告應將座落同段1648-4地號土地如附圖所示E部
    分(面積1平方公尺)之水溝拆除回填，將土地返還予原告林
    靖。
二、被告則以：系爭道路土地之水溝闢建日期因年代久遠，現無
    法察知，應無侵犯原告土地界限之情。又縱認系爭水溝有占
    用原告部份土地，查系爭土地上之水溝係為道路側溝，主要
    用於附近居民生活排水或道路排水之用，系爭排水溝存在已
    久，已查無原始闢建日期，且依卷附照片系爭水溝上方蓋有
    水溝蓋，以利人車通行並避免里民或車輛跌落系爭溝渠，系
    爭水溝應有公用地役權存在，且系爭水溝之存在乃在於公用
    排水之用，附近居民包含原告等人皆因有該水溝之存在而受
    惠，系爭水溝存在係為公眾利益，縱有侵占原告土地，該面
    積亦甚微，原告取回該土地面積亦無法做任何利用，原告要
    求被告將系爭水溝拆除回填，參照最高法院71年臺上字第73
    7號判決原告所為顯有權利濫用之情，是以，原告之訴顯無
    理由。並聲明：①原告之訴駁回。②如受不利判決，願供擔保
    請准宣告免為假執行。
三、得心證之理由
  ㈠原告主張臺中市大里區大里段系爭土地等為分別為原告五人
    所有，系爭五筆土地有遭被告占用之事實，業據原告提出上
    開土地之土地複丈成果圖、土地登記第二類謄本、現場照片
    等件為證（見本院卷第25-47頁），又經本院於111年4月6日
    前往系爭土地等現場履勘，並囑託地政機關測量系爭土地遭
    占用之範圍、面積，測量結果如附圖所示，亦有本院勘驗測
    量筆錄、臺中市○里地○○○○000○0○0○里地○○○0000000000號函
    暨所附土地複丈成果圖在卷足憑(見本院卷第111-115、119-
    121頁)，且為被告所不爭執，自堪信為真。
　㈡按所有人對於無權占有或侵奪其所有物者，得請求返還之。
    對於妨害其所有權者，得請求除去之；當事人主張有利於己
    之事實者，就其事實有舉證之責任，民法第767條第1項前段
    、中段、民事訴訟法第277條分別定有明文。又以無權占有
    為原因，請求返還土地者，占有人對土地所有權存在之事實
    無爭執，而僅以非無權占有為抗辯者，土地所有權人對其土
    地被無權占有之事實無舉證責任，占有人自應就其取得占有
    係有正當權源之事實證明之（最高法院85年度臺上字第1120
    號判決要旨參照）。查原告五人分別為系爭五筆土地之所有
    人，被告於其上構築排水溝渠，已經本院認定如前，亦為被
    告所不爭執，足認系爭五筆土地確有遭被告所蓋設之排水溝
    占用之事實甚明；則依上開說明，被告自應就其占有系爭五
    筆土地有正當權源一事舉證。本件被告雖以⒈系爭排水溝存
    在已久，已查無原始闢建日期，應有公用地役權存在；⒉系
    爭水溝存在係為公眾利益，縱有侵占原告土地，該面積亦甚
    微，原告要求被告將系爭水溝拆除回填，顯有權利濫用之情
    等語置辯，查：
　　⒈本件應無公用地役權存在
　　⑴按公用地役關係乃私有土地而具有公共用物性質之法律關
      係，與民法上地役權之概念有間，久為我國法制所承認。
      既成道路成立公用地役關係，首須為不特定之公眾通行所
      必要，而非僅為通行之便利或省時；其次，於公眾通行之
      初，土地所有權人並無阻止之情事；其三，須經歷之年代
      久遠而未曾中斷，所謂年代久遠雖不必限定其期間，但仍
      應以時日長久，一般人無復記憶其確實之起始，僅能知其
      梗概為必要，始可成立，倘未全部要件符合，不得冒然得
      將私人土地逕適用公用地役關係而奪其所有權人應享有之
      權能（司法院大法官會議釋字第400號解釋理由書之意旨
      參照）。依上開理由書意旨，乃在說明公用地役關係使私
      有土地具有公共用物性質之法律關係，所列舉之法律要件
      雖針對既成道路為之，惟對於通行方式相似之既成水路公
      用地役關係之成立，亦應有適用，向來為實務上所承認（
      最高法院88年度臺上字第698號判決意旨參照）而本案中
      ，被告抗辯該私人土地已劃設為排水溝之事實，其土地因
      供排水、排洪公益目的之必要，而由公眾使用，其性質與
      前開解釋理由書所指之既成道路為不特定之公眾通行所必
      要，而供公眾通行之性質相似，應可類推適用，惟仍須具
      備該號理由書所舉之三項要件，始得成立公用地役關係。
      易言之，既成水路成立公用地役關係，應符合排水設施（
      含水路本身）須為供不特定之公眾排水需求所必要者；土
      地供水路等排水設施使用之初，土地所有權人並無阻止之
      情事；經歷之年代久遠而未曾中斷，始可成立，倘未全部
      要件符合，不得冒然得將私人土地逕適用公用地役關係而
      奪其所有權人應享有之權能。
　　⑵查本件，原告所受被占用之土地係在愛心路與愛心三街之
      道路邊緣，雖據臺中市政府建設局及大里區公所就系爭土
      地道路現況疑義會勘結論略以：「…經現場勘查，本案道
      路(含側溝)筆直，里長表示系爭路段於70年代即已開闢並
      供通行迄今，另於105年間由大里區公所將既有側溝打除
      依原址重建…」(見本院卷第169頁道路現況勘查紀錄)。並
      參以原告提出系爭土地路段101年2月時之GOOGLE街景圖，
      上面並未有水溝存在，是不能排除系爭排水溝渠，係於10
      5年間重新建造之時，地界未測量精確，方為構築而侵害
      到原告五人所有之土地。
　　⑶雖被告復陳稱：「現況是有水溝的，這方面有里長確認過
      了，當初原臺中縣政府沒有做溝蓋，所以才請公所把水溝
      重做」(見本院卷第164頁言詞辯論筆錄)，並提出之臺中
      市政府都市發展局中市都測字第1110143413號函附之系爭
      土地上有被告核發110年696號建造執照之都市計畫書及其
      中之建築套繪圖為證（見本院卷第171-191頁）。然查該
      建造執照係依被告107年間實施之「臺中市大平霧地區都
      市計畫」所辦之工程計畫之一，於110年1月25日方經量測
      後以中市都測字第1100001326號函核准通過(見本院卷第1
      87頁)，是系爭都市計畫書及其中之建築套繪圖至少應於1
      07年後就該路段之土地現況方為量測、製作，則其上所記
      載之道路狀況，應已經是被告於105年間就系爭五筆土地
      所臨之道路做重新規劃、建築溝渠後所為之紀錄，自無從
      證明105年以前系爭土地路段究竟是何情況，是就被告所
      主張系爭溝渠於70年已存在至今一節，僅有當地里長所憑
      印象而為之陳述，自難僅以當地里長之片面之詞，即遽認
      70年間即已有系爭溝渠存在至今，而被告就此復未再提出
      其他事證供本院審酌，是以，難認系爭排水溝完成迄今，
      有符合公用地役權關於「年代久遠」之要件。
　　⑷退步言之，縱然系爭溝渠於70年代即已構築而使用至今，
      亦難謂符合「一般人無復記憶其確實之起始」之要件，而
      可認該既成水路得成立公用地役關係。此外，被告迄自本
      院言詞辯論終結前並未再舉證證明系爭土地有其他符合前
      述公用地役關係成立要件之事實，故其辯稱系爭土地已成
      立公用地役關係云云，洵無可取。
　　⒉本件應無權利濫用之情
　　⑴按權利之行使，不得違反公共利益，或以損害他人為主要
      目的；行使權利，履行義務，應依誠實及信用方法，民法
      第148條定有明文。而權利之行使，是否以損害他人為主
      要目的，應就權利人因權利行使所能取得之利益，與他人
      及國家社會因其權利行使所受之損失，比較衡量以定之。
      倘其權利之行使，自己所得利益極少而他人及國家社會所
      受之損失甚大者，基於權利社會化之基本內涵，非不得視
      為以損害他人為主要目的（最高法院71年臺上字第737號
      判例意旨參照）；至當事人行使權利，雖足使他人喪失利
      益，然茍非以損害他人為主要目的，即不在該條所定範圍
      之內。又所謂誠實信用之原則，係在具體的權利義務之關
      係，依正義公平之方法，確定並實現權利之內容，避免當
      事人間犧牲他方利益以圖利自己，自應以權利人及義務人
      雙方利益為衡量依據，並應考慮權利義務之社會上作用，
      於具體事實妥善運用之方法（最高法院107年度臺上字第2
      210號裁判意旨參照）。
　  ⑵被告復抗辯系爭水溝存在係為公眾利益，縱有侵占原告土
      地，該面積亦甚微，原告要求被告將附圖編號A、B、C、D
      、E水溝回填返還，顯有權利濫用等語。惟查，系爭占用
      部分土地並無成立公用地役關係，已如前述，且附圖編號
      A、B、C、D、E水溝回填返還原告五人後，被告尚有所有
      緊鄰於旁之公共用地可以構築水溝引水入下水道，實無令
      原告就此特別犧牲之必要。原告五人基於其就系爭五筆土
      地所有權之完整性，訴請被告將附圖編號A、B、C、D、E
      水溝回填，並返還系爭占用部分土地，其目的在於回復其
      所有物，核屬正當權利之行使，亦非以損害他人為主要目
      的，兩相較之，尚難認原告提起本件訴訟有何權力濫用或
      違反誠信原則之情，則被告此部分所辯亦無足採。
　　⑶再者，若被告認系爭占用部分，為公眾利益必要而有設置
      道路、水溝之必要，國家即應依法徵收之，以確保國家以
      公權力使人民財產權承受特別犧牲者，應依正當程序予以
      徵收，並應儘速給予合理、相當的補償，才符合憲法保障
      人民財產權意旨，且不致因一味追求社會公益，使人民財
      產權益蒙受特別犧牲，形成違反比例原則與平等原則的過
      度侵害，並進而以上開答辯為由規避本應依循正當程序與
      徵收補償的責任，並妨礙原告所有權之行使，形成實質上
      對土地原所有權人無補償的特別犧牲，造成對其財產權的
      不法侵害，附此敘明。
　㈢是按所有人對於無權占有或侵奪其所有物者，得請求返還之
    。對於妨害其所有權者，得請求除去之，民法第767條第1項
    前段、中段定有明文。本件被告無正當權源占用原告五人之
    土地於土地上構築排水溝渠，均已詳述如前，則原告五人請
    求被告應將座落臺中市○○區○里段0000地號土地如附圖所示A
    部分(面積14平方公尺)、同段1648-1、1648-2地號土地如附
    圖所示B及C部分(面積各為1平方公尺)、同段1648-3地號土
    地如附圖所示D部分(面積1平方公尺)、同段1648-4地號土地
    如附圖所示E部分(面積1平方公尺)之水溝拆除回填，將土地
    返還予各該土地所有人之原告五人，核屬有據，應予准許。
四、綜上所述，原告依民法第767條第1項前段、中段規定，請求
    如主文第1至4項所示，為有理由，應予准許。
五、本件事證已臻明確，兩造其餘攻擊防禦方法及所舉證據，經
    審酌結果，與本件判決結論均無影響，爰不一一論述，附此
    敘明。
六、本件係就民事訴訟法第427條第4項訴訟適用簡易程序為被告
    敗訴之判決，爰依民事訴訟法第389條第1項第3款規定，依
    職權宣告假執行。又被告陳明願供擔保免為假執行，經核並
    無不合，爰酌定相當擔保金額宣告之。
七、訴訟費用負擔之依據：民事訴訟法第78條。
中　　華　　民　　國　　111 　年　　8 　　月　　30　　日
                      臺灣臺中地方法院臺中簡易庭
                                  法　官　張清洲
以上為正本係照原本作成。
如不服本判決，應於送達後20日內，向本院提出上訴狀並表明上
訴理由，如於本判決宣示後送達前提起上訴者，應於判決送達後
20日內補提上訴理由書（須附繕本）。如委任律師提起上訴者，
應一併繳納上訴審裁判費。
中　　華　　民　　國　　111 　年　　8 　　月　　30　　日
                                  書記官  陳慧津